臺灣高等法院刑事裁定　　　　　　　　　　　　　　　九十一年度抗字第六七五號
　　抗　告　人
　　即自　訴人　丁○○
　　被　　　告　甲○○
　　　　　　　　己○○
　　　　　　　　乙○○
　　　　　　　　庚○○
　　　　　　　　丙○○
　　　　　　　　戊○○
右自訴人因自訴被告等背信等案件，不服臺灣臺北地方法院九十一年度自字第一五八
號九十一年八月三十日第一審裁定，提起抗告，本院裁定如左：
    主  文
抗告駁回。
    理  由
一、自訴意旨詳如附件之自訴狀及追訴狀所載，因認被告六人共同涉犯背信、侵占、
    偽造公文書、重利、湮滅刑事證據、業務上登載不實文書等罪嫌。
二、按法院或受命推事於自訴案件第一次審判期日前訊問及調查結果，如認為案件有
    刑事訴訟法第二百五十二條至第二百五十四條之情形者，得以裁定駁回其自訴，
    同法第三百二十六條第三項定有明文。
三、自訴人丁○○認被告涉有前揭背信等罪嫌，無非係以自訴人所有坐落於台北市○○區○○段四小段一八二建號、門牌號碼為台北市○○街七號三樓之一之建物登
    記謄本、土地建築改良物抵押權設定契約書及自訴人於台北銀行南門分行之活期
    儲蓄存款存摺等件為證。被告甲○○、己○○、丙○○、庚○○、戊○○等五人
    則具狀否認有何自訴人所指之犯行，辯稱：被告甲○○為台北銀行總經理、被告
    丙○○為台北銀行南門分行經理、被告己○○為南門分行前任經理，現為台北銀
    行國外部經理、被告庚○○為台北銀行南門分行襄理、被告戊○○為台北銀行消
    費經金融部經理，均為台北銀行執行業務，並非為自訴人處理事務，就貸款及信
    用卡業務，均係依自訴人與台北銀行所簽訂之契約收取利息，並無侵占或收取重
    利之情形，亦無偽造、變造、湮滅或隱匿他人刑事案件之證據或登載任何不實之
    事項等語置辯。
四、茲就自訴人自訴之事實分論如下：
（一）背信罪嫌部分：刑法第三百四十二條之背信罪，須以為他人處理事務為前提，
      所謂為他人云者，係指受他人委任，而為其處理事務而言。如非為他人處理事
      務，無論圖利之情形是否正當，要與該罪之構成要件不符，此有最高法院八十
      六年度臺上字第四一０九號判決可資參照。經查：自訴人於民國八十八年五月
      二十四日向台北銀行南門分行申請貸款新台幣（下同）二百萬元，經核為准貸
      款一百四十萬元，並以前揭建物設定最高限額抵押權一百六十八萬元，又於八
      十八年十一月十九日向台北銀行申請信用卡使用，有被告提出之本件抵押權設
      定契約書、借據及台北銀行信用卡申請書等件附卷，故自訴人與台北銀行為貸
      款及信用卡契約當事人。被告甲○○等人任職於台北銀行，係為台北銀行執行
      業務，依證人即台北銀行復興分行襄理金家驊到庭證稱：台北銀行擔保放款之
      核款程序，若額度在四百萬元以內分行襄理即可決定，並不需要經過總行，而
      信用卡之核發目前係由消費金融部決定，當時則是由各分行決定，並核准當事
      人預借現金之額度等語可知，自訴人之貸款及信用卡之申請，係由南門分行分
      層負責，被告甲○○為台北銀行總經理，並未承辦本件業務。且其餘被告縱係
      本件業務之承辦人，被告等人與自訴人間並無任何委任關係，被告等人係為自
      己之工作行為，非直接為自訴人處理事務，實與背信罪主體限於為他人處理事
      務之人之構成要件不符。
（二）侵占罪嫌部分：自訴人訴稱被告等人設定抵押權後，卻未依約撥款八十萬元，
      自訴人因需款孔急而使用信用卡預借現金一百五十萬元，造成其中八十萬元原
      本可以較低之抵押貸款利率計付利息，事後卻因信用卡貸款，而需繳納較高利
      率之信用卡利息，其中差額則由被告等人侵占等情。惟查：八十九年九月自訴
      人再向台北銀行申請貸款，並於同一建物設定最高限額抵押權八十萬元，惟因
      自訴人未能提供保證人，致台北銀行並未撥款，而自行申請提高信用卡預借現
      金之額度等情，有自訴人所寫之聲請書附卷可證（原審卷第五五頁），則自訴
      人未能獲得貸款係因自訴人之事由所造成，其既自行改以信用卡之方式借款，
      自應依信用卡契約上約定之利息繳款，其中若干與擔保放款利息之差額本即為
      自訴人所應負擔。且該利息之差額係繳納予台北銀行，並非繳交被告個人，被
      告等人尚無何侵占之客體，自不能以該罪相繩。
（三）偽造公文書罪嫌部分：自訴人指稱被告等人未經自訴人同意而任意設押三個順
      位，因認被告等涉有偽造公文書罪嫌。惟查：卷內之三件土地建築改良物抵押
      權設定契約書及其他約定事項書上所載之自訴人之簽名及「丁○○」印文，經
      自訴人到庭證稱均係自己簽名、蓋章，以便辦理設定抵押。而設定契約書表格
      中之「義務人兼債務人」欄中所載「丁○○」，雖係承辦人所代填，惟該字樣
      並無簽名之意，僅係表格之填載，其欄後之印文既係被告所親自蓋印無訛，則
      被告確有設定抵押權之意思，被告等人實無何偽造公文書之情形。
（四）重利罪嫌部分：台北銀行依據與自訴人簽訂之信用卡契約，收取年息百分之十
      八點七五之利息，並未逾法定年息百分之二十之規定，且該利息係依約交予台
      北銀行，並非被告等人所收取，自無貸放重利之行為。
（五）湮滅刑事證據罪嫌部分：按刑事訴訟法第三百十九條第二項規定，犯罪事實之
      一部提起自訴者，他部雖不得自訴，亦以得提起自訴論。刑法第一百六十五條
      之湮滅刑事證據罪，其直接侵害者係國家法益，自訴人並非本件之直接被害人
      ，惟此部分與他部相較，屬於較輕之罪，本院自應併予論斷。然自訴人並未舉
      證證明被告等人有何偽造、變造、湮滅或隱匿關係「他人刑事被告」案件之證
      據或使用偽造、變造之證據，則被告等人並無觸犯該罪之嫌疑。
（六）業務上登載不實文書罪嫌部分：自訴人指訴被告己○○、庚○○、乙○○等人
      共同涉犯業務上登載不實文書罪嫌，並未舉證指明被告等人究竟於何業務上持
      有之文書，登載不實事項，且自訴人設定最高限額抵押權予台北銀行，已如前
      述，則被告等人並無虛列金額之情形，自無從為不利於被告己○○等人之認定
      。刑事追訴偽造文書補陳狀復追訴乙○○對自訴人已設定抵押款金額明知不實
      ，且在債權人說明會虛構事實，誇大其詞，謂自訴人已向台北銀行設定抵押三
      百九十五萬元，虛灌一百餘萬元云云，惟自訴人於八十八年五月二十四日向台
      北銀行南門分行申請貸款二百萬元，經核為准貸款一百四十萬元，並以前揭建
      物設定最高限額抵押權一百六十八萬元，又於八十八年十一月十九日向台北銀
      行申請信用卡使用，有上開被告所提之本件抵押權設定契約書、借據及台北銀
      行信用卡申請書等件附卷足憑，是被告指稱被告乙○○明知自訴人已設定抵押
      款金額不實云云，即與事實不符，至於虛灌一百餘萬元設定抵押款金額云云，
      並無積極證據以實其說，尚難遽採，縱設屬實，亦屬民事糾葛，亦無業務上登
      載不實文書罪之適用。
（七）又自訴狀所載之圖利部分，經自訴人當庭表示係指被告等人背信而圖利之謂，
      並非另行指摘被告等人有何貪瀆之情形，而自訴人追加自訴狀上所載「偽證」
      部分，依全文意旨，自訴人係指被告等人涉有偽造公文書之犯嫌，故本院自不
      受自訴人所載罪名拘束，故此部分均無庸論斷。
五、原審依刑事訴訟法第三百二十六條第一項規定訊問自訴人及調查結果，認被告等
    人並無自訴人所指之犯行，犯罪嫌疑不足，依刑事訴訟法第三百二十六條第三項
    、第二百五十二條第十款規定以裁定駁回自訴，於法並無不合。
六、抗告意旨略以：（一）被告甲○○等人（台北銀行公司法定代理人）與抗告人之
    間原屬押貸處理，導致債權債務之糾結，被告仗勢欺人，運作違法濫權，導致衍
    生侵權、背信、重利及誹謗罪嫌，原審法官卻對是非曲直既不調查，對原告聲請
    狀請求勘證置於不顧，更於九十一年三月十二日抗告人已遞出自訴案件．復陸續
    補陳書狀達五次以上，卻遲緩召開調查庭僅二次，而兩次調查庭荒唐地五位被告
    竟然無一被傳到庭，更將抗告人自訴狀從九十一年三月十二日遞延長達十個月之
    久，終以刑事訴訟法第二五二條「犯罪嫌疑不足者」為由裁定駁回自訴，即有未
    當。（二）按諸刑事訴訟法第一六二、一六三、一三三條對於證據之調查、取捨
    均有嚴格規定。而原審均為被告免被傳訊，而以裁定處理枉法違判，若基於被告
    甲○○是北銀總經理，另一被告己○○是榮總院長夫人，而有違逆法律作為，實
    非司法之幸，原告呈控均有公權力之證明，台北古亭地政所土地及房屋所有權狀
    證明設押第一筆新台幣壹佰肆拾伍萬元（案發前）確定期日為八十八年五月份，
    另一筆新台幣壹佰萬元，是設押在九十年（案發後）偽造文書掩飾欲蓋彌彰，欲
    掩飾原設押新台幣貳佰玖拾伍萬元，而為取得新台幣貳佰貳拾萬元的罪證，被告
    背信處理，這若不是背信處理，究屬何罪？被告案發後無奈湮滅證據，被告銀行
    法代甲○○五人公然違反銀行經營之「誠信」原則，實已觸犯背信、重利罪嫌非
    常清晰。（三）依民事訴訟法第一八三條規定：兩造牽涉背信、侵占、詐欺、刑
    事訴訟進中，按理民事部分依理可為暫停，卻被告銀行法代甲○○公然勾結金融
    聯合徵信中心，逐行日以繼夜不眼不休的加重誹謗，導致原告精神、名譽時慘重
    損失，金融聯合徵信中心僅衹是一個民間社團組識，卻自居位高於「法院」審判
    地位，置大眾利益於不顧，以金融保鑣「自居」目無法紀，以圖利自己，抗告人
    現以公訴呈控中。（四）又衍生以「信用卡」移花接木放貸確實抗告人被迫之無
    奈原設押二九五萬借出二二○萬（銀行鑑值以八成貸出一般行軌）而銀行且衹貸
    予新台幣壹佰萬元。經原告懇求再三，方在原告資金困窘下，逼迫答應，被告等
    確已觸犯重利罪嫌，重利百分之二十左右，趁人之急，趁人無經驗顯已觸犯至為
    明顯，故殊無法逃脫罪責，若非觸犯「背信罪」即為「重利罪」，必難脫其一，
    （五）被告曾言明，抗告人位置台北市○○街七號三樓之一房屋三十六坪曾已設
    押彰化銀行古亭和大安分行已有三胎之多金額設押新台幣二九五萬元銀行貸予抗
    告人二六五萬元，若被告己○○且願貸予原告順位即是第四順位，而被告己○○
    非維不拒絕，而且願設押二九五萬元而借予二四○萬元，甘心情願一至於此，夫
    復何言？被告銀行指定其合作夥伴吳代書速赴台北市古亭地政所全權辦理抵押權
    設定登記權狀清晰設定二九六萬分為三胎登錄，如此有公權力文書確證原審可以
    詳查而故失，若非偏袒即實已瀆職云云。經查：
（一）按刑事訴訟法第三百二十六條第一項、第二項既規定「法院或受命法官「得」
      於第一次審判期日前訊問自訴人、被告及蒐集或調查證據，：：前項訊問：：
      非有必要，不得先行傳訊被告。」，應認自訴案件於第一次審判期日前訊問自
      訴人及蒐集或調查證據，裁定駁回前，非有必要，不得先行傳訊被告，而是否
      先行訊問自訴人或被告，屬於法院或受命法官之裁量權，法院或受命法官如先
      行訊問自訴人及蒐集或調查證據，認為案件有刑事訴訟法第二五二條至第二五
      四條之情形者，依刑事訴訟法第三百二十六條第三項規定，以裁定駁回自訴，
      於法自屬有據。本件原審法院於第一次審判期日前訊問自訴人，認無必要先行
      傳喚被告等人到庭，依訊問自訴人及蒐集或調查證據結果，及綜合自訴人所提
      之書狀或證據加以認定，認為案件有刑事訴訟法第二五二條第十款之情形，就
      被告甲○○等五人是否犯有自訴人所指背信罪、侵占罪、偽造公文書、重利罪
      、湮滅證據罪等罪嫌於裁定理由內逐一敘明，經核並無不合，抗告人以其主張
      為原審所不採納，且原審未傳訊被告等到庭，未載明具體事證即指摘原審之認
      定有所偏頗或瀆職之嫌，顯有誤會。
（二）原審是否就自訴之犯罪事實進行調查與定期開調查庭之次數並無絕對關係，自
      訴人是否以書狀載明被告犯罪事實及證據，亦與其提出書狀之次數無關，查本
      件原審前後開兩次調查庭訊問自訴人及蒐集或調查證據，如就自訴之犯罪事實
      已明並獲確切心證，再開調查庭則已無益，反增當事人勞費，至於九十一年三
      月十二日已提出自訴，長達十個月之久後始行以裁定駁回，乃另一回事，要難
      據此指為違背程序。另觀抗告人多次所提書狀所載犯罪事實與證據，或與所自
      訴之罪之構成要件不符，或無證據足以證明，原審以自訴人指訴被告甲○○等
      五人涉有前揭罪嫌之犯行，尚乏證據證明，被告甲○○等五人犯罪嫌疑即為不
      足，認本案有刑事訴訟法第二百五十二條第十款之情形，依同法第三百二十六
      條第三項規定裁定駁回自訴，核無不合。
（三）本案為刑事訴訟程序，抗告人以「依民事訴訟法第一八三條規定：兩造牽涉背
      信、侵占、詐欺、刑事訴訟進中，按理民事部分依理可為暫停」為抗告理由顯
      非可採，另所指「被告銀行法代甲○○公然勾結金融聯合徵信中心，逐行日以
      繼夜不眼不休的加重誹謗」云云，已超越原自訴範圍，且未舉證證明，據此提
      起抗告，顯無理由。
（四）抗告人另謂：「衍生以「信用卡」移花接木放貸，原設押二九五萬借出二二○
      萬（銀行鑑值以八成貸出一般行軌），而銀行且衹貸予新台幣壹佰萬元。經原
      告懇求再三，方在原告資金困窘下，逼迫答應，重利百分之二十左右，趁人之
      急，趁人無經驗，被告等確已觸犯重利罪嫌」云云，惟查：台北銀行依據與自
      訴人簽訂之信用卡契約，收取年息百分之十八點七五之利息，並未逾法定年息
      百分之二十之規定，且該利息係依約交予台北銀行，並非被告等人所收取，被
      告等人自無貸放重利之行為。且該貸款既經抗告人「懇求再三」貸予，被告等
      人復依銀行作業規定貸放收息，尚無其他積極證據足以證明被告等人所為該當
      於刑法重利罪之犯罪構成要件行為，自難以重利罪責相繩。
（五）至於上開抗告理由第五項所載：被告曾言明，抗告人位置台北市○○街七號三
      樓之一房屋三十六坪曾已設押彰化銀行古亭和大安分行已有三胎之多金額設押
      新台幣二九五萬元銀行貸予抗告人二六五萬元，若被告己○○且願貸予原告順
      位即是第四順位，而被告己○○非維不拒絕，而且願設押二九五萬元而借予二
      四○萬元，被告銀行指定其合作夥伴吳代書速赴台北市古亭地政所全權辦理抵
      押權設定登記權狀清晰設定二九六萬元分為三胎登錄乙節，並未明確指明此部
      份所述被告等人犯何罪責，所提「金融聯合徵信中心輸入不實資訊影印「資料
      ，與所訴事實具有何種關聯。且查：自訴人於八十八年五月二十四日向台北銀
      行南門分行申請貸款二百萬元，經核為准貸款一百四十萬元，並以前揭建物設
      定最高限額抵押權一百六十八萬元，又於八十八年十一月十九日向台北銀行申
      請信用卡使用，有被告提出之本件抵押權設定契約書、借據及台北銀行信用卡
      申請書等件附卷可據，故自訴人與台北銀行為貸款及信用卡契約當事人，是被
      告指稱被告乙○○明知自訴人已設定抵押款金額不實云云，即與事實不符。又
      自訴人指訴被告己○○、庚○○、乙○○等人共同涉犯業務上登載不實文書罪
      嫌，並未舉證指明被告等人究竟於何業務上持有之文書，登載不實事項，且自
      訴人設定最高限額抵押權予台北銀行，已如前述，則被告等人並無虛灌抵押款
      金額之情形，抗告人亦無提出積極證據以實其說，尚難遽採，縱設屬實，亦屬
      民事糾葛，要無業務上登載不實文書罪之適用。
（六）綜上所述，自訴人仍執前詞，指摘原裁定不當，提起抗告，為無理由，應予駁
      回。
據上論斷，應依刑事訴訟法第四百十二條裁定如主文。
中    華    民    國      九十一  年       十一     月        十九      日
                              臺灣高等法院刑事第二十二庭
                                  審判長法  官  許  正  順
                                        法  官  林  明  俊
                                        法  官  邱  同  印
右正本證明與原本無異。
如不服本裁定應於收受送達後五日內向本院提出抗告書狀。
                                        書記官  莊  昭  樹
中    華    民    國      九十一  年       十一     月       十九       日
